【裁判字號】    89,上,190
【裁判日期】    900202
【裁判案由】    返還買賣價金等
【裁判全文】
臺灣高等法院花蓮分院民事判決  八十九年度上字第一九○號
      上  訴  人  甲○○
      訴訟代理人  吳明益律師
      被  上訴人  乙○○
右當事人間請求返還買賣價金等事件，上訴人對於中華民國八十九年六月二十七日臺
灣花蓮地方法院八十九年度訴字第七八號第一審判決提起上訴，本院判決如左：
    主    文
上訴駁回。
第二審訴訟費用由上訴人負擔。
    事    實
甲、上訴人方面：
一、聲明：求為判決：
  (一)原判決廢棄。
  (二)駁回被上訴人在第一審之訴。
二、陳述：除與原判決記載相同者，茲引用之外，補稱：
  (一)原審判決意旨略以：「末查，債務已為一部履行者，法院得比照債權人因一部履
    行所受之利益，減少違約金；約定之違約金額過高者，法院得減至相當之數額，
    民法第二百五十一條、二百五十二條分別定有明文。原告交付楊君支票係應被告
    所請，則被告以楊君支票遭退票而解約，其違約金數額即應酌減。再參酌原告稍
    早付款紀錄，已付現金新台幣（下同）四十萬元，本件房地事後已轉賣他人並完
    成過戶登記，原告另須對楊君就二十一萬元追索等情形，本院認為違約金宜酌減
    至五萬元為宜。」云云為據。
  (二)按「違約金除當事人另有訂定外，視為因不履行而生損害之賠償總額。但約定如
    債務人不於適當時期，或不依適當方法履行債務時，除違約金外，並得請求履行
    或不履行之損害賠償，民法第二百五十條第二項亦有明定」，此為最高法院八十
    八年度台上字第四九六號判決所揭示甚明。又「當事人約定契約不履行之違約金
    過高者，法院固得依民法第二百五十二條以職權減至相當之數額，惟是否相當仍
    須依一般客觀事實、社會經濟狀況及當事人所受損害情形，以為酌定標準。且約
    定違約金過高與否之事實，應由主張此項有利於已事實之債務人負舉證責任」，
    此亦經最高法院八十八年度台上字第一六八六號判決著有明文。準上所述，法院
    依民法第二百五十二條規定，於當事人約定之違約金額過高時，固得以職權核減
    至相之數額，惟當事人所約定之違約金何以過高？法院據以核減至相當數額之衡
    量標準為何？則應於判決理由中記明，否則即判決不備理由。再按「違約金之約
    定是否過高，應依違約金係屬於懲罰之性質或屬於損害賠償約定之性質而有不同
    。若屬前者，應依一般客觀事實、社會經濟狀況及當事人所受損害情形，以為酌
    定標準；若為後者，則應依當事人實際上所受損失為標準，酌予核減」，此併為
    最高法院八十七年年台上字第二五六三號判決所明示。
  (三)本件原審以被上訴人已付款現金四十萬元，即認被上訴人已為一部之履行而酌減
    違約金，固非無据；惟查：被上訴人履約之金額僅為四十萬元，對照本件如買賣
    履約之付款金額總價為五百六十萬元整，其比率僅為十四分之一，其一部履行之
    金額顯然過低，原審判決竟判決被上訴人僅須給付五萬元之違約金，其衡量顯失
    比例，與首揭法條及判例意旨不符。原審又以「本件房地事後已轉賣他人並完成
    過戶登記」為由酌減違約金，其判斷已與被上訴人是否為一部之履行無涉，原審
    判決以此為由酌減違約金實有違誤；蓋本件事後可否轉賣他人，係上訴人依其勞
    力另行取得交易機會，與被上訴人並無必然關係，如謂已轉賣他人而斷認違約金
    過高，其判斷顯失公平。原審另以「被上訴人另須對楊君就二十一萬元追索等情
    形」，然承前所述，被上訴人與楊君之間票款兌現與否，亦與上訴人無涉，斷無
    以被上訴人能否向楊君求償追索等情作為判斷違約金是否過高之依据；原審以無
    關兩造履約之事項為衡量，顯違「不當結合禁止」之法理。
  (四)準此，本件上訴人之代理人林冠毅與被上訴人於民國（下同）八十八年十二月二
    十一日簽訂「土地買賣契約書」，將上訴人所有座落花蓮市○○段六十七地號建
    地，及其上建物即門牌號碼花蓮市○○○○街四十六號房屋乙棟，以總價五百六
    十萬元之價格出售予被上訴人。並約定被上訴人應於簽約及用印時分別支付二十
    萬及四十萬元整，餘五百萬俟前述不動產過戶後，由被上訴人辦理銀行貸款支付
    。嗣上訴人於八十九年一月十三日已將所有前揭不動產相關証件齊備完全並交付
    代書處；惟被上訴人並未依照契約所定按期付款，其所支付票據亦多次遭退票，
    經兩造多次協商於八十九年二月十一日達成協議，約定被上訴人至遲應於八十九
    年二月十四日前將簽訂日及用印日應付款項共六十萬元差額部分補齊，否則視同
    違約。詎屆時被上訴人亦未能如期如數付款，此有支票退票理由單及存証信函為
    憑。可見該違約金之約定，係於被上訴人所付票据退票後，依照兩造協議所簽訂
    ，係為確保履約及上訴人之權益，更為當時雙方損害賠償金額之預訂之性質。此
    外，上訴人於八十九年三月一日所發存証信函中已明確表達解除兩造之買賣契約
    ，且依照前揭買賣契約書第八項及特約事項第一項規定，被上訴人之既付款不得
    請求返還；則被上訴人之訴請返還給付價金六十萬及違約金六十萬顯無理由，為
    此准為如聲明之判決。
三、證據：援用第一審所提證據。
乙、被上訴人方面：
一、聲明：求為判決：駁回上訴。
二、陳述：援用原判決之記載。
三、證據：援用第一審所提證據。
    理    由
一、本件被上訴人在原審起訴主張：上訴人於八十八年十二月二十一日，委請第三人
    林冠毅與被上訴人簽訂買賣契約，將其所有坐落花蓮市○○段第六七地號，地目
    建，面積二０一平方公尺，持分全部，及其上建物，建號三０六，門牌號碼花蓮
    市○○○○街四六號，持分全部房屋壹棟（以下簡稱系爭房地），以五百六十萬
    元之價格出售予被上訴人；約定被上訴人應於簽約及用印時分別支付二十萬元及
    四十萬元，餘款五百萬元整則於過戶後由被上訴人辦理銀行貸款支付；嗣被上訴
    人已依雙方特約事項之約定於八十九年二月十四日支付六十萬元；其中四十萬元
    現金，另二十萬元係應上訴人要求，以楊俊隆簽發之面額二十萬元支票一紙支付
    （以下簡稱系爭支票，付款人為花蓮區中小企業銀行，票號：ＴＦＣ00000
    00號）；是被上訴人於八十九年二月十四日業已履行付款義務，上訴人卻拒不
    將系爭房地過戶予被上訴人，經多次催告亦無下文，爰以起訴狀繕本之送達為解
    除契約之意思表示，為此訴請上訴人返還所收受價金六十萬元，並給付等額違約
    金，合計為一百二十萬元等語。上訴人則以：上訴人於八十九年一月十三日已將
    系爭房地相關証件齊備完全並交付代書處，惟被上訴人並未依照契約所定按期付
    款，其所支付票據亦多次遭退票；經兩造多次協商，於八十九年二月十一日達成
    協議，約定被上訴人至遲應於八十九年二月十四日前，將簽訂日及用印日應付款
    項共六十萬元差額部分補齊，否則視同違約；屆時被上訴人所提出之楊俊隆支票
    亦未能如期如數付款，上訴人已於八十九年三月一日發函解約，依照兩造買賣契
    約書第八項及特約事項第一項規定，被上訴人之既付款不得請求返還等語，資為
    抗辯。
二、本件被上訴人所主張兩造就系爭房地成立買賣契約，被上訴人已支付四十萬元現
    金，另交付系爭支票給付部分價金等情，業據其提出與所述相符之買賣契約書等
    件為證，並為上訴人所自認，應認此部分被上訴人之主張為真正。被上訴人另主
    張係依上訴人要求而交付系爭支票一節，亦經證人即兩造買賣契約書見證人吳清
    標在原審結證稱：「（被上訴人）最初的付款有一些延誤，到最後甲○○認為鄭
    小姐的票信用不夠，就以楊俊隆的支票來付款。後來王先生寫存證信函說楊先生
    的票也跳票了。鄭小姐是否將二十萬元交給楊先生我就不清楚了，但是鄭小姐跟
    我說有這回事」等語（見原審卷第三六頁），足認被上訴人確係基於上訴人要求
    而交付系爭支票用以給付系爭房地部分價金無訛。
三、惟按當事人主張有利於己之事實者，就其事實有舉證之責任，民事訴訟法第二百
    七十七條定有明文；次按債權人受領他種給付以代原定之給付者，其債之關係消
    滅，亦為民法第三百十九條明文所定。查被上訴人另主張其既係依上訴人要求而
    以系爭支票代替該部分價金之支付，應發生民法第三百十九條之代物清償效力一
    節，則為上訴人所否認。證人吳清標之證言雖能證明上訴人要求被上訴人以系爭
    支票支付部分價金，然尚無法證明上訴人同意系爭支票不獲兌現時，被上訴人無
    須再補足款項。此外，被上訴人並無其他舉證以證明其此部份主張為真實，自難
    採憑；故被上訴人此部分行為應僅屬民法第三百二十條之新債清償，原債務並未
    消滅。再者，被上訴人主張此係不可歸責於債務人（即被上訴人）之事由致未為
    給付云云。然系爭支票既係被上訴人自楊俊隆處所取得，被上訴人即應注意發票
    人楊俊隆是否已履行其發票人義務，被上訴人既未能證明楊俊隆有何不可歸責之
    事由致遭退票，其泛言係因上訴人要求而交付系爭支票，即不必負責，顯非可採
    。
四、另查上訴人主張因被上訴人所交付之系爭支票未能兌現，而依約解除契約一節，
    已據其提出支票、退票理由單及存証信函等件影本為憑，應屬真實。是上訴人主
    張其以被上訴人未依約付款，而解除系爭房地買賣契約，應合於法律規定。
五、又按債務已為一部履行者，法院得比照債權人因一部履行所受之利益，減少違約
    金；約定之違約金額過高者，法院得減至相當之數額，民法第二百五十一條、二
    百五十二條分別定有明文。末查被上訴人交付系爭支票給付價金既係應上訴人之
    要求，而本件上訴人又係以系爭支票遭退票而解解除約；且考量被上訴人已給付
    現金四十萬元予上訴人，系爭房地事後上訴人業已轉賣他人並完成過戶登記，上
    訴人所受損害情形輕微等情形，其違約金數額本院認為應酌減至五萬元始為適當
    。從而，被上訴人依據解除契約之返還請求權，請求上訴人返還價金三十五萬元
    及自起訴狀繕本送達次日（即八十九年三月二十四日）起至清償日止，按年息百
    分之五計算之遲延利息，為有理由，應予准許。是原審判命上訴人如數給付，並
    依兩造聲明分別酌定相當擔保金額，宣告假執行或免為假執行，於法並無不合。
    上訴意旨指摘原判決不當，求予廢棄改判，為無理由，應予駁回其上訴。
四、據上論結，本件上訴為無理由，依民事訴訟法第四百四十九條第一項、第七十八
    條，判決如主文。
中      華      民      國    九十      年      二      月      二      日
                                    審判長法官  吳  鴻  章
                                          法官  張  健  河
                                          法官  林  德  盛
右為正本係照原本作成。
本件不得上訴。
                                    法院書記官  盧  夷  狄
中      華      民      國    九十      年      二      月      二      日


司法院資訊處製作；財團法人民間司法改革基金會備份。
